ACORDAO-COMPLETO-2538063

ACÓRDÃO 3201/2022 ATA 21/2022 - SEGUNDA CÂMARA

VISTOS, relatados e discutidos estes autos em que se analisa ato de concessão de aposentadoria deferida pelo Tribunal Regional do Trabalho da 4ª Região em benefício do Sr. Walter José Machado, que ocupou cargo de técnico judiciário naquele órgão. 
ACORDAM os Ministros do Tribunal de Contas da União, reunidos em Sessão da 2ª Câmara, ante as razões expostas pelo Relator, e com fulcro nos incisos III e IX do art. 71 da Constituição Federal e nos arts. 1º, inciso V, e 39, inciso II, da Lei 8.443/1992, c/c o art. 259, inciso II, do Regimento Interno/TCU, em:
9.1. considerar ilegal a concessão de aposentadoria em favor do Sr. Walter José Machado, negando registro ao correspondente ato; 
9.2. dispensar o ressarcimento das quantias indevidamente recebidas de boa-fé pelo interessado, consoante o disposto no Enunciado 106 da Súmula da Jurisprudência do TCU; e
9.3. determinar ao Tribunal Regional do Trabalho da 4ª Região que, no prazo de 15 (quinze) dias a contar da notificação deste Acórdão, dê ciência do inteiro teor desta Deliberação ao interessado, sem prejuízo de esclarecer ao órgão de origem que, a despeito da negativa de registro, as parcelas de quintos incorporadas com amparo em funções comissionadas exercidas entre 8/4/1998 e 4/9/2001, uma vez amparadas por decisão judicial transitada em julgado, deverão ter seu pagamento mantido, nos exatos termos da modulação de efeitos estabelecida pelo STF no RE 638.115/CE, sendo desnecessária, portanto, a emissão de novo ato concessório.

Concessão de aposentadoria deferida pelo Tribunal Regional do Trabalho da 4ª Região em benefício de ex-servidor daquele órgão.

Segunda Câmara

Tribunal Regional do Trabalho da 4ª Região - TRT/RS.

3. Interessado: Walter José Machado (XXX.779.670-XX).

13.1. Ministros presentes: Aroldo Cedraz (na Presidência) e Antonio Anastasia.
13.2. Ministros-Substitutos convocados: Marcos Bemquerer Costa (Relator) e André Luís de Carvalho.

MARCOS BEMQUERER

Adoto como Relatório, com os pertinentes ajustes de forma, excerto da instrução da Secretaria de Fiscalização de Integridade de Atos e Pagamentos de Pessoal e de Benefícios Sociais - Sefip (peça 5) , por meio da qual a concessão de aposentadoria objeto destes autos é analisada e cujo encaminhamento contou com a anuência do Procurador Rodrigo Medeiros de Lima (peças 5/7) : 
"Exame das Constatações
Ato: 66754/2019 - Inicial - Interessado (a) : WALTER JOSÉ MACHADO - CPF: XXX.779.670-XX
9.1. Parecer do Controle Interno: considerar o ato Legal.
9.2. Constatações e análises: 
9.2.1. Houve o registro de pelo menos uma rubrica com 'Denominação para análise pelo TCU = Vantagem de caráter pessoal (0119 - VANTAGEM PESSOAL -DECIMOS INAT (Vantagem de caráter pessoal - Incorporação de quintos/décimos de função) - R$ 1.276,19) '.
Justificativa do Gestor de Pessoal: Não há. Verificação efetuada no âmbito do TCU.
Análise do Controle Interno:  Não há. Verificação efetuada no âmbito do TCU.
Análise da Equipe Técnica: Legal.
A concessão da vantagem de quintos ou décimos está em consonância com a jurisprudência deste Tribunal e os critérios das Leis 8.911/1994 e 9.624/1998 (os períodos anteriores a 8/4/1998 são suficientes para a incorporação da vantagem de quintos) . 
9.2.2. No tempo calculado para fins de anuênio foram computados períodos não contínuos: militar (artigo 100 da Lei 8.112/1990) de 13/01/1978 a 12/01/1979; serviço público civil (Adm. Direta e Indireta) em cargo diferente ao da aposentadoria de 29/12/1980 a 29/02/1984; e tempo no cargo em que se deu a aposentadoria de 1º/03/1984 a 07/04/2019.
Justificativa do Gestor de Pessoal: Não há. Verificação efetuada no âmbito do TCU.
Análise do Controle Interno:  Não há. Verificação efetuada no âmbito do TCU.
Análise da Equipe Técnica: Ilegal.
O interessado possui adicional de tempo de serviço em percentual superior ao entendimento jurisprudencial do TCU, em razão de ter computado tempo de serviço público não contínuo. Nesse sentido, o pagamento da presente rubrica está ilegal.
9.2.3. Houve o registro de pelo menos uma rubrica com 'Denominação para análise pelo TCU = Decisão judicial (0112 - VPNI-QUINTOS INAT DEC JUDICIAL (Decisão judicial - Incorporação de quintos/décimos de função) - R$ 546,96) '.
Justificativa do Gestor de Pessoal: Não há. Verificação efetuada no âmbito do TCU.
Análise do Controle Interno:  Não há. Verificação efetuada no âmbito do TCU.
Análise da Equipe Técnica: Ilegal.
É ilegal a concessão da vantagem de quintos em razão do exercício de funções comissionadas após o advento da Lei 9.624/1998.
Nesse caso, como a incorporação de quintos entre o período de 8/4/1998 a 4/9/2001 está amparada por decisão judicial transitada em julgado, não haverá determinação para absorção da rubrica, consoante decidido pelo STF no âmbito do RE 638.115/CE.
9.3. O quadro resumo de ocorrências e, quando for o caso, o detalhamento da norma legal e da jurisprudência para as inconsistências acima elencadas encontram-se no anexo II desta instrução. 
 (...) 
CONCLUSÃO
A abrangência e a profundidade das verificações levadas a efeito fundamentam convicção de que o ato 66754/2019 pode ser apreciado pela ilegalidade, em razão das irregularidades apontadas no item Exame das Constatações desta instrução, que representam afronta à legislação e à jurisprudência de referência.
PROPOSTA DE ENCAMINHAMENTO
Ante o exposto, com fundamento no art. 71, inciso III, da Constituição Federal, no art. 1º, inciso V, e art. 39, incisos I e II, da Lei 8.443/1992, no art. 260 do Regimento Interno/TCU, propõe-se: 
9.4. Considerar ILEGAL e recusar registro do ato de aposentadoria de WALTER JOSÉ MACHADO do quadro de pessoal do Tribunal Regional do Trabalho da 4ª Região/RS, com base nos arts. 71, inciso III, da Constituição Federal, 1º, inciso V, e 39, inciso II, da Lei 8.443/1992 e 260, § 1º, do Regimento Interno/TCU; 
9.5. Com fulcro no art. 262, caput, do Regimento Interno/TCU, determinar ao Tribunal Regional do Trabalho da 4ª Região/RS que: 
9.5.1. dispense a devolução dos valores indevidamente recebidos de boa-fé até a data da ciência do Tribunal Regional do Trabalho da 4ª Região/RS, do acórdão que vier a ser proferido, com base no Enunciado 106 da Súmula da Jurisprudência do TCU;
9.5.2. promova o recálculo, no prazo 15 (quinze) dias, contados a partir da ciência desta deliberação, sujeitando-se a autoridade administrativa omissa à responsabilidade solidária, do valor atualmente pago relativo à rubrica apontada, em face de manifesta ilegalidade;
9.5.3. dê ciência, no prazo de quinze dias, contados da notificação, do inteiro teor desta deliberação ao interessado, alertando-o de que o efeito suspensivo proveniente da interposição de eventuais recursos junto ao TCU não o exime da devolução dos valores percebidos indevidamente, caso o recurso não seja provido."
É o Relatório.

não há.

Procurador Rodrigo Medeiros de Lima.

PESSOAL. APOSENTADORIA. PAGAMENTO DA VANTAGEM DE "QUINTOS" APÓS O ADVENTO DA LEI 9.624/1998 COM BASE EM DECISÃO JUDICIAL TRANSITADA EM JULGADO. CONTAGEM DE TEMPO PARA RECEBIMENTO DO ADICIONAL DE TEMPO DE SERVIÇO EM PERÍODO ANTERIOR À EDIÇÃO DA LEI 8.112/1990. INGRESSO NO SERVIÇO PÚBLICO FEDERAL EM CARGO EFETIVO NA VIGÊNCIA DA LEI 1.711/1952. APLICAÇÃO DO DISPOSTO NO DECRETO 31.922/1952. ILEGALIDADE DA CONCESSÃO DE APOSENTADORIA, EM RAZÃO DA REFERIDA INCORPORAÇÃO DE QUINTOS. NEGATIVA DE REGISTRO DO CORRESPONDENTE ATO.

APOSENTADORIA (APOS)

Secretaria de Fiscalização de Integridade de Atos e Pagamentos de Pessoal e de Benefícios Sociais - Sefip.

Em apreciação o ato de concessão da aposentadoria deferida pelo Tribunal Regional do Trabalho da 4ª Região - TRT/RS em benefício do Sr. Walter José Machado, que ocupou cargo de técnico judiciário naquele órgão.
2.	A concessão em análise ocorreu na modalidade voluntária, com proventos integrais, calculados com base na última remuneração do cargo em que se deu a inativação, nos termos do art. 3º da Emenda Constitucional - EC 47/2005.
3.	As informações constantes do processo indicam que o interessado implementou os requisitos para se inativar, uma vez que tinha idade, tempo de contribuição, de serviço público, de carreira e de cargo requeridos pelo fundamento concessório.
4. 	Submetido o ato a críticas automatizadas, a Secretaria de Fiscalização de Integridade de Atos e Pagamentos de Pessoal e de Benefícios Sociais - Sefip detectou a existência da rubrica "quintos/décimos", transformada em Vantagem Pessoal Nominalmente Identificada - VPNI pelo art. 62-A da Lei 8.112/1990, bem como a averbação, para fins do pagamento do Adicional de Tempo de Serviço - ATS, de tempo de serviço computado em períodos não contínuos. 
5. 	Acerca dos "quintos", registrou a unidade técnica que houve a concessão da aludida vantagem em razão do exercício de funções comissionadas após o advento da Lei 9.624/1998 amparada por decisão judicial transitada em julgado.
6.	Sobre o ATS, a unidade especializada apontou que a averbação de tempo de serviço público em períodos não contínuos está em desacordo com a jurisprudência do TCU.
7. 	Em vista de tais inconsistências, os pareceres exarados nos autos pela Sefip (peças 5 e 6) e pelo Ministério Público junto ao TCU (peça 7) são convergentes na linha da ilegalidade do ato e da sua negativa de registro.
8.	Acerca do Adicional de Tempo de Serviço, cabem os seguintes comentários.
9.	Consoante registrado pela Sefip, foram computados, para fins de cálculo daquela rubrica, os seguintes períodos: i) militar, de 13/1/1978 a 12/1/1979; ii) serviço público civil (Administração Direta e Indireta) em cargo diferente da aposentadoria que ora se aprecia, de 29/12/1980 a 29/2/1984; e iii) tempo no cargo em que se deu a aposentadoria, de 1º/3/1984 a 7/4/2019.
10.	Vê-se, portanto, que o ex-servidor ingressou no cargo de técnico judiciário no dia 1º/3/1984 (peça 3, p. 1) , antes da publicação da Lei 8.112/1990 e, portanto, sob a égide da Lei 1.711/1952 e do Decreto 31.922/1952. 
11.	O referido Decreto, ao regulamentar a concessão do ATS, prevista nos arts. 45, item XI, e 146 da Lei 1.711/1952, assim dispôs em seu art. 7º:
"Art. 7º No cômputo do tempo de serviço público efetivo serão observadas as seguintes normas:I - entende-se como tempo de serviço público efetivo o que tenha prestado à União, Estados, Distrito Federal, Territórios e Municípios, em cargo ou função civil ou militar, ininterruptamente ou não, em órgãos de administração direta ou autárquica, apurado à vista dos registros de frequência, folhas de pagamento ou dos elementos regularmente averbados no assentamento individual do funcionário;" (grifos acrescidos) .
12. 	Como se verifica, os termos do referido Decreto não traziam qualquer óbice ao cômputo dos tempos destacados decorrentes de exercício descontinuado no ato emitido em favor do interessado, para fins da gratificação por tempo de serviço.
13.	Nessas condições, isto é, considerando que o Sr. Walter José Machado ingressou no cargo público na vigência da Lei 1.711/1952 e do Decreto 31.922/1952, e que inexistia óbice à contagem de tempo ininterrupto ou não, para fins de percepção do Adicional de Tempo de Serviço, não há qualquer irregularidade capaz de macular o pagamento da referida parcela ao interessado tampouco o ato concessório de sua aposentadoria. Nesse sentido, cito os seguintes precedentes: Acórdão 4757/2021-TCU-Primeira Câmara  (relator Ministro Vital do Rêgo) ; 8.490/2021 - Segunda Câmara (de minha Relatoria) ; e 629/2021 - Segunda Câmara (relator Ministro Aroldo Cedraz) .
14.	Noutro giro, há incorporação da parcela de 3/10 da função comissionada "FC-2 - ASSISTENTE DIRETOR SECRETARIA", no valor de R$ 546,96, exercida entre 5/5/1998 a 3/11/1999 com base em sentença judicial passada em julgado (certidão acostada à peça 3, pp. 8/12) . 
15.	Em rápida passagem rememoro que o Supremo Tribunal Federal - STF fixou a tese de que: "Ofende o princípio da legalidade a decisão que concede a incorporação de quintos pelo exercício de função comissionada no período de 8/4/1998 a 4/9/2001, ante a carência de fundamento legal" (Recurso Extraordinário - RE 638.115/CE) .
16. 	Ao julgar Embargos de Declaração opostos nos autos daquele processo, o STF deliberou que somente na hipótese de "quintos/décimos" recebidos com base em decisão judicial transitada em julgado será indevida a cessação imediata do pagamento e não haverá absorção da parcela por reajustes futuros. Já nos casos de "quintos/décimos" recebidos por força de decisão judicial não transitada em julgado ou de decisão administrativa, o pagamento será mantido até sua absorção integral por quaisquer reajustes futuros concedidos aos servidores. 
17. 	Apesar de a incorporação da vantagem de quintos ter ocorrido com base em decisão judicial transitada em julgado, nos termos do ato concessório em análise, ainda assim, e na linha do entendimento do STF, tal incorporação não tem amparo legal, à luz da mencionada decisão no RE 638.115/CE.
18. 	Consoante consignado acima, todavia, a Corte Suprema reconheceu ser indevida a cessação imediata do pagamento dos quintos nesses casos, o que significa dizer que o beneficiário da aposentadoria em foco continuará a receber o pagamento da parcela de "quintos/décimos", no quantum de R$ 546,96, de acordo com a decisão judicial passada em julgado em 30/8/2010. 
19. 	Feitas tais ponderações, cabe considerar ilegal a concessão de aposentadoria em favor do Sr. Walter José Machado, com a negativa do registro do correspondente ato, sem determinar a suspensão do pagamento dos "quintos/décimos", conforme apontado no item supra. 
20.	Outrossim, cumpre aplicar a orientação fixada no Verbete 106 da Súmula de Jurisprudência do TCU às parcelas indevidamente recebidas pelo interessado. 
21. 	Deve-se igualmente determinar ao órgão de origem que comunique o beneficiário sobre a deliberação do Tribunal, alertando-o de que o efeito suspensivo proveniente da interposição de eventuais recursos não o exime da devolução dos valores percebidos indevidamente após a respectiva notificação, caso esses não sejam providos. Após, devem ser remetidos ao Tribunal documentos comprobatórios de que o inativo foi cientificado da deliberação desta Corte.
22.	Por fim, esclareço que o ato em questão deu entrada nesta Corte de Contas em 31/10/2019 (peça 3, p. 1) , não se aplicando a recente sistemática definida pelo Plenário, mediante o Acórdão 122/2021 (Relator Ministro Walton Alencar Rodrigues) , na linha de observar o Recurso Extraordinário 636.553, em que foi fixado prazo de cinco anos para que o TCU registre os atos de concessão inicial de aposentadoria, reforma ou pensão, após o qual serão considerados "tacitamente registrados", podendo posteriormente o ato que contenha alguma ilegalidade ser submetido ao procedimento de revisão de ofício, com base no art. 54 da Lei 9.784/1999 c/c o art. 260, § 2º, do Regimento Interno/TCU.
		Ante o exposto, voto por que seja adotada a deliberação que ora submeto a este Colegiado.
	
TCU, Sala das Sessões, em 28 de junho de 2022.
MARCOS BEMQUERER COSTA
Relator